行　政　法　院　判　決　　　　　　　　　　　　　　八十七年度判字第五一八號
　　原　　　告　甲○○○
　　被　　　告　經濟部中央標準局
右當事人間因新型專利異議事件，原告不服行政院中華民國八十六年十月九日台八六
訴字第三八九二六號再訴願決定，提起行政訴訟。本院判決如左︰
　　主  文
原告之訴駁回。
　　事  實
緣原告於民國八十四年十月三日以「具有卡定角度功能之門板鉸鏈結構」申請第00
000000號新型專利，於審定公告中，遭關係人三傑興業股份有限公司對之提起
異議，經被告審查，以八十五年十二月五日（八五）台專（判）六○○六字第一四六
五四九號專利異議審定書為「異議成立」之處分。原告不服，提起訴願、再訴願，均
遭駁回，乃提起本訴。茲摘兩造訴辯意旨於次：
原告起訴意旨略謂︰本案「實體事實」之認定，有兩個不同的「版本」，茲分別陳述
如下：一、原處分「實體事實」之認定：(1)以系爭專利申請範圍第二項（附屬項），
作為論斷本案未增進功效之事證，其記載：「至於本案申請專利範圍第二項所載之活
頁板設凹槽以設置緩衝膠條雖未揭露於引證案，惟藉緩衝膠條以緩和撞擊力之技術為
從事該行業易於思及者．．．」。(2)依系爭專利第一項（主項）之申請專利範圍與引
證案比較，本案主要構造及創作目的實質相同於引證案。二、訴願決定書「實體事實
」之認定：(1)以系爭專利範圍第一項（主項）所記載之內容，論斷本案「唯一差異僅
在系爭案係移動凸管(12)使滾珠(14)進入圓盤形軌片(24)之缺口(25)而卡住定位，然
系爭案此一局部改變乃為從事該行業易於異及者，並未具功效上之增進」。(2)以系爭
案主要特徵（如凸管、滾珠．．．）與引證案（凸座、阻滑球體．．．）等作比較，
認兩者設計原理相同，其結構形狀非常相似。三、行政處分「事實認定」相互矛盾之
論證：(1)就本案所謂「乃為從事該行業易於思及者」而言，原處分係以系爭專利申請
專利範圍第二項（附屬項）之「緩衝膠條」為主軸；而訴願決定書專利申請專利範圍
第一項（主項）之「滾珠卡住定位」為主軸，論斷本案顯而易知不具進步性。(2)對系
爭兩案（被異議案與引證案）主要特徵比較結果，原處分則論斷「本案主要構造及創
作目的既實質相同於引證案」；而訴願決定書則論斷「系爭案主要特徵．．．與引證
案相較可得，不但兩者之設計原理相同，其結構形狀亦非常相似」。以上兩種不同的
論斷，形成「創作目的」與「設計原理」對比；「構造相同」與「結構形狀相似」對
比。四、本案實體事實之認定應給予釐清或論明之訴求：系爭專利所謂「顯而易知」
之論證，究竟是因「緩衝膠條」之技術呢﹖還是係因「滾珠卡住定位」之技術而顯而
易知﹖或兩者都是﹖五、本案行政處分「實體事實」之認定，如前後認定不一，或相
互矛盾，其核駁理由所依據之「事實」為「非真」，其推理即屬偏差。六、本案二專
利技術內容之比較，係同一個事理，何者為「顯而易知」﹖其所指之技術內容應屬同
一，而行政處分所認定之事證卻前後不一，足證論斷本案顯而易知之自由心證，並非
客觀之事實，而是審決者主觀之見解。故論明本案之顯而易知，究竟是「緩衝膠條」
呢﹖還是其他﹖方能有確定性之法理解釋。七、本案「異議成立」之論結，原處分係
以「本案主要構造及創作目的既實質相同於引證案」，訴願決定則以「系爭案主要特
徵．．．與引證案相較可得，不但兩者之設計原理相同，其結構形狀亦非常相似．．
．」。依上開之論述，其中「創作目的相同」與「設計原理相同」相互對應，而「主
要構造相同」與「結構形狀亦非常相似」相互對應。這種兩種相互對應之概念，其指
的內容、事實顯然不同。就拿指認系爭專利「顯而易知」的技術內容而論，就各有
所本之不同差異，倒反而證明系爭專利具有兩項以上不同的技術手段之改變。從這個
觀點，行政處分之論點。怎能認為兩者「創作目的、設計原理」相同呢﹖顯然自相矛
盾。八、綜上論陳，本案提起行政訴訟，是不服行政處分實體事實之認定自相矛盾，
無關法條引用與詮釋，假定，審決者（或答辯者）認為該「行政處分」實體事實之認
定，並無自相矛盾之處，針對原告之質疑，一一加以核駁，只要將本案之「實體事實
」事實加以論明或釐清，法條之引自係理所當然。為此，懇請鈞院詳為審察，撤銷原
處分及原再訴願決定。
被告答辯意旨略謂︰起訴理由重覆指稱本案有關「實體事實」之認定，原處分以申請
專利範圍第二項之「緩衝膠條」審定本案乃為從事該行業易於思及者，訴願決定書認
定本案申請專利範圍第一項之「滾珠卡住定位」屬顯而易知不具進步性；以及對本案
與引證案主要特徵之比較，原處分審定「本案主要構造及創作目的既實質相同於引證
案」，而訴願決定書認定「本案主要特徵．．．與引證案相較可得，不但兩者之設計
原理相同，其結構形狀亦非常相似」，即主張兩次行政處分之認定前後不一，相互矛
盾云云。惟按專利法第九十八條第二項規定「新型係運用申請前既有之技術或知識，
而為熟習該項技術者所能輕易完成且未能增進功效時，雖無前項所列情事，仍不得依
本法申請取得新型專利」。亦即有關新型專利進步性與否之規定，雖本案部分構件略
異於引證案，既屬從事該行業易於思及即屬不具進步性，又本案主要構造及創作目旳
係實質相同於引證案，亦即兩案雖有部分略異但結構形狀非常相似，設計原理亦相同
，兩案即屬實質相同，故無論原處分或訴願決定書之論點係屬一致並無前後不一或相
互矛盾之處，原告所訴實不足採。綜上所述，本局所為本案異議成立，應不予專利之
審定並無違法，本案原告之訴無理由，敬請駁回原告之訴。
　　理  由
依專利法第九十八條第二項規定，新型係運用申請前既有之技術或知識，而為熟習該
項技術者所能輕易完成且未能增進功效時，雖無同條第一項所列情事，仍不得申請取
得新型專利。本件原告於八十四年十月三日以其「具有卡定角度功能之門板鉸鏈結構
」係在鉸鏈之左頁板（或右頁板）設置一道或一道以上之橫置凸管，凸管內置有滾珠
、彈簧及可調螺絲，滾珠凸出於凸管之內側端，使抵於右頁板（或左頁板）環繞於中
心軸之軌片，滾珠即藉來自可調螺絲及彈簧之彈性壓力於軌片周緣滾動，軌片周緣
門板啟閉定位之需求而設若干缺口，使滾珠得彈扣入缺口內定位等情，向被告申請新
型專利，經被告編為第00000000號審查（如附圖(一)），准予專利。公告期間
，關係人三傑興業股份有限公司以本案之結構、功效及創作目的已見於申准在先之第
00000000號「具適當阻移效果之門軸樞轉結構」新型專利案（以下簡稱引證
案－如附圖(二)），不具新穎性及進步性，有違專利法第九十七條、第九十八條第一項
第一款、第二款及第二項規定云云，對之提起異議。案經被告審查，以引證案之鉸鍊
係兩葉片相鄰處包覆樞裝一樞軸，樞軸中央相接兩葉片間貫穿一軸座，軸座周面凹陷
若干卡槽，鎖設於牆壁之葉片端面對軸座垂直突設一突座，突座內部穿設內槽，內槽
置彈性元件，使阻滑珠體略突出卡制於卡槽；調整栓由彈性元件另端穿入以定位彈性
元件。引證案之阻滑珠體、彈性元件、調整栓分別相同於本案之滾珠、彈簧、可調螺
絲；引證案於葉片突設突座相同於本案活頁板橫置凸管；引證案之軸座形狀雖異於本
案之軌片，惟引證案之阻滑珠體配合彈性元件彈力以卡制軸座卡槽之技術，相同於本
案之滾珠藉可調螺絲及彈簧彈性扣入軌片缺口，且本案與引證案克服門板受風力移位
、控制門板閉合角度之創作目的相同。至本案申請專利範圍第二項所載之活頁板凹槽
設緩衝膠條雖未揭露於引證案，惟藉緩衝膠條以緩和撞擊力之技術為從事該行業所易
於思及。本案主要構造實質相同於引證案，難謂具增進之功效，乃依首開規定，為本
案異議成立，應不予專利之審定。原告以本案係以橫置凸管為主體之設計理念，而引
證案則係以突座為主體之設計理念，原處分如就本案凸管內置滾珠、彈簧及可調螺絲
之技術邏輯與引證案比較，即不會有主要構造相同之論證云云，訴經經濟部訴願決定
及行政院再訴願決定，以本案主要特徵之凸管、滾珠、可調整螺栓、具缺口之圓盤形
軌片與引證案之突座、阻滑珠體、彈性元件、具卡槽之軸座，其設計原理相同，結構
形狀亦極相似。至於本案係移動凸管使滾珠進入圓盤形軌片之缺口而卡住定位，而引
證案則係轉動軸座將卡槽帶入阻滑珠體而卡住定位之局部差異，乃從事該行業者所易
於思及，並未具增進之功效，自不得申請取得新型專利，遂駁回其訴願、再訴願，經
核均無不合。原告起訴主張：本案實體事實之認定，原處分云申請專利範圍第二項之
膠條為從事該行業易於思及者，訴願決定則云滾珠卡住定位為易於思及者，又原處分
以主要構造及創作目的為兩案主要特徵之相同者，訴願決定則以設計原理及結構形狀
為兩案主要特徵之相同或相似者，前後處分、決定認定不一，或相矛盾，核駁理由即
屬偏差，無確定之法理解釋，自屬違法各云云。惟查原處分及原再訴願決定均以本案
新型依專利法第九十八條第二項之規定，不得申請取得專利，蓋認本案與引證案雖有
部分不同，但該部分乃運用申請前既有之技術或知識，而為熟習該項技術者所能輕易
完成，不具功效之增進之故。前後並無矛盾之處。至於本案較諸引證案不同而為顯而
易知部分，原處分指為「活頁板設凹槽以設置緩衝膠條，為引證案所未揭露」，乃就
其構造而言；訴願決定指為「本案係移動凸管使滾珠進入圓盤形軌片之缺口而卡住定
位，引證案係轉動軸座將卡槽帶入阻滑珠體而卡住定位」，乃就其卡住定位之過程而
言。且訴願決定係補充原處分之論據，並非否定原處分該項認定，尚難指為二者認定
之實體事實有所歧異或矛盾。又論及兩案主要部分，原處分謂為兩案主要構造及創作
目的實質相同，訴願決定謂為兩案設計原理相同，結構形狀亦非常相似，無非說明方
式之不同，其本意亦無歧異或矛盾之處，原告指為前後認定之實體事實相矛盾，致引
用法條，法理解釋均違誤云云，乃其一己之見，尚非可採。本案經經濟部送由私立元
智工學院審查結果，亦認本案主要構造與引證案相同，應不予專利。有該校函附審查
意見書存訴願決定足稽，是被告為關係人之異議成立，本案應不予專利之處分，洵
無違誤。訴願、再訴願決定遞予維持，均無不合，起訴意旨非有理由。
據上論結，本件原告之訴為無理由，爰依行政訴訟法第二十六條後段，判決如主文。
中    華    民    國     八十七      年      三      月     二十七      日
                    行 政 法 院 第 三 庭
                                審 判 長 評  事      陳  石  獅
                                         評  事      趙  永  康
                                         評  事      高  啟  燦
                                         評  事      蔡  進  田
                                         評  事      鄭  淑  貞
右  正  本  證  明  與  原  本  無  異
                                         法院書記官  郭  育  玎
中    華    民    國     八十七      年      四      月     二十八      日
